臺灣高等法院臺中分院刑事判決　　民國96年度選上訴字第79號
上　訴　人　臺灣臺中地方法院檢察署檢察官
被　　　告　丙○○
選任辯護人　洪嘉鴻律師
選任辯護人　鄭晃奇律師
被　　　告　丁○○○
選任辯護人　羅豐胤律師
選任辯護人　黃靖閔律師
上列上訴人因被告違反公職人員選舉罷免法案件，不服臺灣臺中
地方法院中華民國95年11月13日第一審判決（民國95年度選訴字
第24號，起訴案號：臺灣臺中地方法院檢察署民國95年度選偵字
第32號），提起上訴，本院判決如下：
    主  文
上訴駁回。
    理  由
一、本案經本院審理結果，認第一審判決被告等均無罪，經核認
    事用法並無不當，應予維持，並引用第一審判決書記載之證
    據及理由（如附件）。
二、上訴人即公訴人上訴意旨略稱：
  (一)原審先以證人魏茂發及周萬金之上開證言，據以認定『是以
    被告丙○○確實因其妻即被告丁○○○要投入里長選舉之理
    由，於95年3、4月間分持茶葉贈送他人，以便取得他人支持
    ，殆無疑義。被告丙○○堅稱，伊送茶葉之目的與選舉無關
    ，沒有對魏茂發表示，請伊支持伊妻子選舉之事云云，顯不
    足採（見原判決書第3頁第9行以下）』，卻又反認定『（證
    人周萬金部分）縱令被告丙○○送茶葉之目的是為了要拉攏
    該大樓之委員，亦無法證明其有以上開茶葉作為約使該大樓
    之委員，為投票權之一定行使及不行使之對價（見原判決書
    第5頁第9至12行）』及『被告丙○○持茶葉尋求魏茂發支持
    時只是表示：「選舉快到了，幫忙一下」等語，並無表示要
    證人魏茂發於選舉時投票支持被告丁○○○，只是證人魏茂
    發自己將被告丙○○上開舉動，解讀為要被告丁○○○的里
    長選舉中支持丁○○○（見原判決書第 6頁第15至20行）』
    ，前後對於被告丙○○贈送茶葉目的是否與選舉有關之認定
    兩相歧異，顯有理由矛盾之瑕疵。
  (二)原審肯認被告丙○○贈送茶葉之對象，均為台中市西屯區上
    德里社區之管理員、主任委員、委員及鄰長（見原判決書第
    5頁倒數第8行以下），並要求社區管理員或委員將茶葉贈送
    給住戶或其他委員，其具有行賄住戶或其他委員之犯意至為
    明確，則收受並受託轉交茶葉之管理員是否設籍於台中市西
    屯區上德里而具有投票權，根本與被告等人是否構成行賄無
    涉，原審以證人即管理員乙○○、周萬金於95年里長選舉時
    ，並未設籍於台中市西屯區上德里，尚不得以此認定被告丙○○主觀上有以上開茶葉為對價，而約使上開管理員為投票
    權之一定行使之主觀意思乙節，容有誤會。
  (三)證人甲○○○雖透過不知名之管理員轉交，而收受被告等人
    之茶葉，與被告 2人並未直接接觸，但證人甲○○○收受之
    茶葉，確與本案被告丁○○○競選總部扣得知高山茶相同，
    甚至該茶葉上夾帶著被告丁○○○的選舉文宣，業經證人甲○○○審理中證述屬實，參以被告丙○○於調查站中自承：
    「我沒有要把茶葉禮盒送給鄰長甲○○○，我只是要送給管
    理員，希望管理員能讓我進入社區拜訪住戶，至於管理員為
    何會轉交給甲○○○，我不清楚」等語（調查站筆錄內容業
    經被告丙○○於偵查中確認後無訛），以此證據本於經驗及
    論理法則，當足認定證人甲○○○所收受之茶葉，係被告等
    人所贈送抑或託人所贈，甚為明確。原審對此未予斟酌，即
    認無證據證明甲○○○所收受之茶葉為被告等人所贈送，實
    有未洽。
  (四)至於證人魏茂發、甲○○○雖擔任被告丁○○○選舉里長對
    手之競選總部副總幹事及後援會委員，然此亦與被告等人是
    否構成行賄無關，蓋被告等人贈送茶葉時未必知悉證人魏茂
    發、甲○○○與對手之關係，且衡情類此地方上之小選舉，
    常常有競選對手間互相拉攏對方人馬、互挖樁腳之情事，故
    行賄之對象是否為競選對手之支持者，要非所問，原審以此
    據為被告有利之認定，與常情不相符合。
  (五)末查，選民事後是否確有投票給被告丁○○○，無須過問，
    亦非行求賄選罪之構成要件，且於偵審程序中，傳訊10位選
    民，會有ll選民稱，不會因此投票給行賄人，此乃我國民風
    向以怕生事端使然，惟此仍不影響對價關係係以社會價值觀
    念、授受雙方之認知及其他客觀情事綜合判斷之闡釋。否則
    只要選民於偵審中證稱，不會因收禮而投票給候選人，即得
    認候選人不構成行賄罪，將使投票行賄罪幾無適用之餘地。
    是原審以證人魏茂發證稱，不會因為茶葉就投票給被告丁○○○，作為被告有利之論述，顯有誤會云云。
三、按公職人員選舉罷免法第九十條之一第一項之投票行賄罪，
    係以對於有投票權之人，行求期約或交付賄賂或其他不正利
    益，而約其不行使投票權或為一定之行使為構成要件，詳析
    其要件有三：其一，須對於有投票權之人為之；其二，須有
    行求、期約或交付賄賂或其他不正利益之行為；其三，須約
    使有投票權人為一定之行使或不行使投票權。所謂行求，係
    指行賄人自行向對方提出賄賂或不正利益，以備交付，祇以
    行賄者一方之意思表示為已足，不以受賄者之允諾為必要；
    所謂期約，係指行賄者與受賄者雙方就期望而為約定於一定
    期間內交付賄賂或利益，乃雙方意思已合致，而尚待交付；
    所謂交付，係指行賄者事實上將賄賂或不正利益交付受賄者
    收受之行為。惟不論何階段之行為態樣，行為人之行為是否
    該當於公職人員選舉罷免法第九十條之一第一項之投票行賄
    罪，均應充足上述三要件，亦即須視行為人主觀上是否具有
    行賄之犯意，而約使有投票權人為投票權一定之行使或不行
    使；客觀上行為人所行求期約或交付之賄賂或不正利益是否
    可認係約使投票權人為投票權之一定行使或不行使之對價；
    以及所行求、期約、交付之對象是否為有投票權人而定。上
    開對價關係，在於行賄者之一方，係認知其所行求、期約或
    交付之意思表示，乃為約使有投票權人為投票權一定之行使
    或不行使；在受賄者之一方，亦應認知行賄者對其所行求、
    期約或交付之意思表示，乃為約使其為投票權一定之行使或
    不行使，且對有投票權人交付之財物或不正利益，並不以金
    錢之多寡為絕對標準，而應綜合社會價觀念、授受雙方之認
    知及其他客觀情事而為判斷，倘足認其與要約有投票權人為
    投票權一定之行使或不行使間，具有對價關係時，始足該當
    犯罪，最高法院92年台上字第 893號著有判例。經查(一)被告
    丙○○致送茶葉給周萬金，請其轉交給大廈管理委員時，並
    未表示選舉之事，業據證人周萬金於原審偵審中結證屬實，
    是被告丙○○致送茶葉給周萬金，與行求賄選無關，亦與選
    罷法第90條之1第1項之構成要件不合。(二)被告丙○○致送茶
    葉給魏茂發時，並無表示要魏茂發於選舉時支持被告丁○○○，且魏茂發不會因收受茶葉就投票給丁○○○等情，業據
    證人魏茂發在調查站及原審偵審中證述甚詳，是被告丙○○
    致送茶葉給魏茂發應與行求賄選無關。(三)被告丙○○矢口否
    認送茶葉給甲○○○，亦無任何證據足以證明被告丙○○請
    求管理員交付茶葉給甲○○○，自不能認定被告丙○○曾交
    付茶葉給甲○○○，況甲○○○在原審證稱：收受之茶葉係
    伴手禮，依人常之情而接受，是亦與行求賄選無關。綜上所
    述，上訴人之上訴為無理由，應予駁回。
四、本案既經判決無罪，則移送併辦之台中地檢署95年度偵字第
    103號、第15453號與本案即無連續犯之裁判上一罪關係，應
    退回由原檢察官另行處理。
據上論斷，應依刑事訴訟法第368條、第373條，判決如主文。
本案經檢察官戊○○到庭執行職務。
中　　華　　民　　國　　96　　年　　5 　　月　　23　　日
            刑事第二庭  審判長法　官  李  璋  鵬
                              法  官  蕭  錦  鍾
                              法  官  胡  森  田
上列正本證明與原本無異。
檢察官得上訴。
被告不得上訴。
如不服本判決應於收受送達後十日內向本院提出上訴書狀，其未
敘述上訴之理由者並得於提起上訴後十日內向本院補提理由書（
均須按他造當事人之人數附繕本）。
                              書記官  籃  營  昌
中　　華　　民　　國　　96　　年　　5 　　月　　24　　日
